臺灣高等法院高雄分院刑事判決　　　　 94年度上訴字第586號
上　訴　人
即　被　告　甲○○
選任辯護人　柳聰賢　律師
上　訴　人
即　被　告　乙○○
上列上訴人因組織犯罪防制條例等案件，不服臺灣屏東地方法院
93 年 度訴字第111 號中華民國94年3 月16日第一審判決（起訴
案號：臺灣屏東地方法院檢察署93年度偵字第335 、1184號），
提起上訴，本院判決如下：
    主  文
上訴駁回。
    事  實
一、甲○○、乙○○及2 名姓名、年籍不詳之成年男子（下稱不
    詳成年男子），於民國（以下同）92年3 月至7 月間，共同
    基於影響廠商依自由意志參與屏東縣東港鎮、崁頂鄉、新埤
    鄉等鄉（鎮）公所，依政府採購法辦理如附表(甲)編號一至編
    號六所示公開招標之工程投標作業及得標後行為之概括犯意
    聯絡，而意圖迫使廠商A2（姓名、年籍均詳卷）不為投標，
    由甲○○擔任策劃及現場指揮，並偕同乙○○或其餘2 名不
    詳成年男子下手實施之方式，連續於附表(甲)編號一至編號六
    所示時間，在各該鄉（鎮）公所前，對前來參與投標之A2出
    言恫嚇「如敢投標，即請吃子彈」或「如敢投標，即看不到
    明天的太陽」等欲加害生命之事加以脅迫，使A2心生畏懼而
    未敢投標（檢察官於原審審理中已更正起訴事實，認郭銘鴻
    、鄭阿展並未參與此部分犯行）。
二、甲○○、乙○○及另2 名不詳成年男子，共同承上開概括犯
    意而基於意圖使營造廠商A1（姓名、年籍均詳卷）於得標後
    放棄得標且妨害自由之犯意聯絡（檢察官於本院審理中已更
    正起訴事實，認郭銘鴻、鄭阿展並未參與此部分犯行），於
    92年7 月10日下午5 點多，在屏東縣新埤鄉鄉公所前，見A1
    甫就該鄉公所依政府採購法所辦理之「水防道路路面改善後
    續工程」投標完畢，準備離開鄉公所之際，由甲○○出手強
    行拉住A1，且質問A1為何前來投標，同時以行動電話聯絡乙
    ○○及另2 名不詳成年男子駕駛車牌號碼9G-5747號黑色BMW
    牌自用小客車前來，乙○○等3 人下車後，隨即與甲○○聯
    手對A1毆打並以強行推抱之方式，欲將A1強押上車而著手剝
    奪A1行動自由，意圖使A1於得標後放棄得標。嗣因A1公司之
    人打電話報警，警車到達現場，乙○○、甲○○等4 人見有
    警車才趕緊離去而未得逞，A1因此亦受有右額、右眼瞼腫脹
    、右上正中門牙鬆動及右手前臂擦傷等傷害（傷害部分未據
    告訴）。
三、郭銘鴻（俟通緝到案後由原審另行審結）與乙○○、鄭阿展
    （已死亡，另為不受理判決）及不詳成年男子2 名，共同基
    於意圖使廠商不為投標之犯意聯絡（檢察官於本院審理中已
    更正起訴事實，認甲○○並未參與此部分犯行），乙○○並
    承上開概括犯意，由郭銘鴻擔任策劃及現場指揮，偕同乙○
    ○、鄭阿展與其餘不詳成年男子負責下手實施之方式，於92
    年10月27日16時許，在屏東縣林邊鄉公所前，趁林邊鄉公所
    依政府採購法辦理之「林邊市區道路改善工程」正值投標期
    間，適有營造廠商A4（姓名、年籍均詳卷）前往參與投標之
    際，即以出手拉扯、作勢毆打之方式，對A4施以強暴，使A4
    心生畏懼。嗣因周遭人群漸多，乙○○等人未有進一步舉動
    ，A4始能順利進入鄉公所投標。
四、案經屏東縣警察局移送臺灣屏東地方法院檢察署檢察官偵查
    起訴。
    理  由
壹、證據能力部分：
一、按組織犯罪條例案件訊問證人之筆錄，以在檢察官或法官面
    前作成，並經踐行刑事訴訟法所定訊問證人之程序者為限，
    始得採為證據，組織犯罪條例第12條第1 項定有明文（另最
    高法院92年台上字第2880號判決亦揭櫫此旨），此乃傳聞證
    據之特別規定，自應優先於刑事訴訟法適用之。查本案警方
    係以上訴人2 人違反組織犯罪條例等罪嫌移送，檢察官亦依
    違反組織犯罪條例等罪嫌起訴，從而秘密證人A1、A2、A3、
    A4之警詢筆錄，既非在檢察官或法官前面作成，應無證據能
    力，本院不採為本件認定事實之證據。
二、次按被告犯罪嫌疑重大，而有事實足認為有湮滅、偽造、變
    造證據或勾串共犯或證人之虞者，得不經傳喚逕行拘提，刑
    事訴訟法第76條第3 款定有明文。辯護意旨雖認上訴人2 人
    未經合法拘提，渠2 人於偵查中之供述自屬出於不正方法所
    得而無證據能力云云（見原審卷(一)第81頁），然查，本件檢
    察官依卷附秘密證人A1、A2、A3、A4於警偵之證述及警員之
    查證報告及錄影蒐證結果（見警卷第16至47、52、56至72頁
    、偵查他字卷第80至93頁），認上訴人甲○○、乙○○涉犯
    違反組織犯罪條例、政府採購法等罪，嫌疑重大，為避免共
    犯間有勾串之虞，爰依刑事訴訟法第76條第3 款規定，核發
    拘票命警逕行拘提被告2 人到案（見偵查他字卷第99、103
    、109 頁及偵字卷第4 頁），經核上開逕行拘提之強制處分
    ，於法尚無不合，從而上訴人2 人於偵查中之供述，既非出
    於不正之方法，自有證據能力，辯護人所指，尚無可採。
三、辯護意旨另謂警方於92年10月27日、30日錄影（攝影）蒐證
    所得之照片，因該項錄影蒐證未向檢察官聲請核發通訊監察
    書，該照片應無證據能力云云（見原審卷(一)第76頁）。惟按
    通訊保障及監察法之立法意旨，乃為保障人民秘密通訊自由
    不受非法侵害，並確保國家安全、維持社會秩序，同法第1
    條揭櫫甚明。依卷附蒐證照片（含錄影翻拍照片）所示【即
    警卷第57至72頁、偵查他字卷第46至68頁之照片（部分內容
    係重複）；又照片所示日期係誤載，實際錄影蒐證時間為10
    月27日、30日，已據證人即負責錄影（攝影）蒐證之警員李
    允誠於原審陳明無訛（見原審卷(二)第345 頁）】，該2 次蒐
    證所得之內容，乃上訴人等人在林邊鄉公所前，或附近之騎
    樓下、馬路邊等地點，有四處站立逗留、徘徊，或與他人間
    有交談互動之情形，參酌上開地點均屬公眾得以自由出入、
    通行之公開場所，故上訴人等人在上開地點所為舉動，顯非
    屬秘密通訊之範疇，自無適用通訊保障及監察法之餘地，辯
    護人認員警執行此項蒐證勤務前，應向檢察官聲請核發通訊
    監察書，方屬合法云云，尚有誤會，從而，上開錄影（攝影
    ）蒐證所得之照片（含翻拍照片），均有證據能力，應無疑
    義。
貳、實體部分：
一、訊之上訴人甲○○、乙○○均否認有何違反政府採購法犯行
    ，上訴人甲○○辯稱：我並未前往東港、崁頂、新埤等鄉公
    所前脅迫廠商不得投標，我於92年7 月10日當天係前往新埤
    鄉公所找朋友即鄉公所之民政課長陳肇宏，有看到2 名年輕
    人在打架，但我並未參與云云；上訴人乙○○辯稱：我僅有
    受郭銘鴻之請託前往林邊鄉公所前顧標單，亦即抄下欲前往
    投標之廠商姓名、電話等資料交回給郭銘鴻，其他的事情我
    不清楚，且並未前往東港、崁頂、新埤等鄉公所前脅迫廠商
    不得投標，92年7 月10日係甲○○來電邀約我前往新埤鄉公
    所附近喝酒，我到達鄉公所前，看到有人在拉扯，甲○○在
    旁勸架，並無起訴書所指強拉他人上車之情事云云。惟查：
（一）上訴人2 人夥同另2 名不詳成年男子，於附表(甲)編號一至
      六所示時間，在屏東縣東港、崁頂、新埤等鄉公所前，對
      前往參與投標之營造廠商A2出言脅迫不准投標等情，業經
      證人A2於原審審理中陳稱：我前往附表(甲)編號一至六所示
      鄉公所參與工程投標時，在庭之被告甲○○均會帶3 、4
      人在現場看顧，其中乙○○則在現場出現2 、3 次。我如
      欲入內投標，甲○○等人即上前靠近並出言嚇稱『工程已
      有他人施作，你要做也不好做，是要吃子彈嗎？』，又於
      92年7 月份新埤鄉○○道路工程（即附表(甲)編號六部分）
      投標時，甲○○等人復稱『如果你敢去投標，即看不見明
      天的太陽』，我聽了這些言語，心裡驚慌害怕而不敢投標
      等語綦詳（見原審卷(一)第273至279頁）。
（二）上訴人甲○○、乙○○2 人及另2 名不詳男子於92年7 月
      10日下午，在新埤鄉公所前，對甫投標完畢正準備離去之
      廠商A1毆打並著手強行拉上車等情，迭經證人即被害人A1
      於偵查及原審審理中陳稱：我當天投完標走出鄉公所大門
      口，即遭甲○○1 把抓住，質問為何投標，甲○○並撥打
      手機聯絡1 輛黑色BMW 轎車開過來，車上下來3 個人，其
      中1 位即是乙○○，甲○○等4 人先聯手對我圍毆，又以
      半推半抱之方式，欲強押我進入車內，經我奮力掙扎且因
      巡邏警車恰巧經過，甲○○等人始罷手離去等語明確（見
      偵查他字卷第80至81頁、原審卷(一)第241 至245 頁），且
      與證人即同時間欲前往投標之廠商A4於原審審理中陳稱：
      92年7 月10日，我本來欲前往新埤鄉公所參與水防道路工
      程之投標，然到達鄉公所前，見1 名廠商遭人強拉上車後
      逃跑出來，又被拉上車等情節互核相符（見原審卷(二)第
      327 至328 頁），且A1因遭上訴人甲○○、乙○○2 人及
      另2 不詳成年男子等共4 人之拉扯毆打，致受有右額、右
      眼瞼腫脹、右上正中門牙鬆動及右手前臂擦傷等傷害，復
      有國軍高雄總醫院附設民眾診療服務處所出具驗傷診斷書
      1 紙在卷可稽（見偵查他字卷第12頁）。
（三）上訴人乙○○、鄭阿展受郭銘鴻之請託，於92年7 月27日
      ，在林邊鄉公所前，對欲前往參與投標之廠商A4以出手拉
      扯、作勢毆打等方式施強暴等情，亦據證人即被害人A4於
      原審審理中陳稱：當天我準備進入鄉公所投標時，遭乙○
      ○等2 、3 人以拉住手臂且作勢毆打之方式強行擋住，並
      表示此工程已有他人要施作，使我感到害怕，嗣後因現場
      人群漸多，乙○○等人未有進一步行動，我才進入鄉公所
      投標等語甚詳（見原審卷(二)第329 至332 頁），復依員警
      李允誠於92年7 月27日在林邊鄉公所附近錄影蒐證之翻拍
      照片所示（見偵查他字卷第54、55頁），其中內容雖未具
      體錄及A4之被害情節，然上訴人乙○○、鄭阿展與郭銘鴻
      等人確有聚集、徘徊在林邊鄉公所附近，且現場顯由郭銘
      鴻指揮並對乙○○等人就特定事務有所指示交辦，益徵證
      人A4上開證述應非虛妄，堪信為真。
（四）前述事實一（即附表(甲)所示）、二、三所示之各項工程，
      均係由各該鄉（鎮）公所依政府採購法規定辦理公開招標
      、發包等事宜，已經原審向屏東縣東港鎮、崁頂鄉、新埤
      鄉、林邊鄉等鄉（鎮）公所函詢屬實，分別有東港鎮公所
      93年4 月19日東鎮建字第0930003627號函、崁頂鄉公所同
      年4 月11日屏崁鄉建字第0930002951號函、新埤鄉公所同
      年4 月15日新鄉建字第0930002904號函、林邊鄉公所同年
      4 月13日林鄉工字第0930003345號函暨所附得標廠商資料
      附卷可參（見本院卷(一)第127 至206 頁），雖上開鄉（鎮
      ）公所亦均函覆稱：各項工程均未發現有暴力使廠商不為
      投標或圍標情事等語，然鄉（鎮）公所僅係主辦上開公共
      工程公開招標、發包等事宜之行政機關，並非如檢警機關
      有積極調查有無暴力、脅迫等不法犯罪介入工程之職責，
      而從事此類犯行之人，衡情亦無可能大肆宣揚公開自己之
      不法情事，從而，上開鄉（鎮）公所對於上訴人等人以右
      揭非法手段介入工程之情事均不知情，當屬合理，自無從
      據為有利上訴人2 人之認定。
（五）證人即被告乙○○於偵查中陳稱：我係分別受僱於甲○○
      、郭銘鴻。甲○○部分係前往新埤、崁頂鄉公所，郭銘鴻
      部分則在林邊鄉公所，均負責抄寫投標廠商之姓名、電話
      等資料，事後再提供給甲○○、郭銘鴻等語（見偵查卷第
      47頁），於原審審理中仍陳稱：我有受郭銘鴻之請託前往
      林邊鄉公所前顧標單等語無誤（見原審卷(二)第392 、398
      頁），雖乙○○於原審及本院審理中翻異前詞改稱：我於
      偵查中乃急於交保，始指證受僱於甲○○之情事云云，然
      查上訴人乙○○於93年1 月6 日即經檢察官向原審聲請羈
      押獲准，苟如上訴人乙○○所述，其不計代價只求免遭羈
      押，何以在原審羈押訊問之迫切時機，仍一概否認犯行，
      且供稱與甲○○不熟（見本件聲羈卷第4 至5 頁），顯違
      常理。嗣本案經檢察官提起公訴，於同年3 月2 日繫屬台
      灣屏東地方法院後，上訴人乙○○仍經原審裁定羈押，迄
      至同年3 月30日始獲准具保，足見上訴人乙○○於同年1
      月12日偵訊中證述前揭受僱被告甲○○之情節後，其預設
      將獲交保之期待顯然落空，理當明瞭縱使誣陷甲○○涉案
      亦無從解免遭繼續羈押之困境，豈有於原審首次訊問（即
      人犯移審）及準備程序中，仍對受僱於甲○○顧標單乙節
      供稱不移（見原審卷(一)第32、71頁）？況乙○○於原審審
      理中亦坦認：檢察官並未要求我須把甲○○咬出來等語（
      見原審卷(二)第394 頁），益徵其並無無端誣指上訴人甲○
      ○之動機，其辯稱因一心求得交保始如此證述云云，要無
      可採，堪認上訴人乙○○先前證稱受僱於甲○○在新埤、
      崁頂鄉公所前顧標單等情節，應屬實情。
（六）又證人即上訴人乙○○於偵查中亦陳稱：92年7 月10日，
      我有看見甲○○及其他2 人在現場與被害人（即指A1）拉
      拉扯扯，之後警車就到了，我即離開現場等語（見偵卷第
      46頁），雖乙○○於原審審理中又改稱：當天係接獲甲○
      ○來電邀約始前往新埤鄉公所附近喝酒，到達現場甫下車
      時，即見25公尺遠處有人在拉扯，甲○○則在旁聊天、勸
      架，之後有警車前來，甲○○隨即離去，我即未再與甲○
      ○聯絡喝酒之事云云（見原審卷(二)第392 至393 、397 至
      398 頁），然乙○○既剛抵達現場，如何在距離25公尺之
      遠處，判斷甲○○並非參與拉扯而係上前勸架？且乙○○
      所指之拉扯情節倘與上訴人2 人毫無相干，渠2 人豈有未
      共續飲酒之約，亦未再聯絡竟各自莫名離去？凡此種種，
      均悖離情理。再者上訴人乙○○對於何以於92年7 月10日
      前往新埤鄉公所乙節，於偵查初訊係稱伊在該處樹蔭下看
      人下棋云云（見偵字卷第23頁），繼而於偵查複訊、原審
      首次訊問及準備程序中均稱係受僱於甲○○前往看顧標單
      （詳如前揭1.部分論述），嗣於原審審理中再改稱係受邀
      於甲○○前往喝酒云云，衡其說詞何以出入甚大，應係畏
      罪情虛，一方面盡可能推託撇清自己涉案情節，同時對於
      甲○○部分，則於託出實情後有所顧忌，遂改以「亟欲交
      保」為藉口欲掩飾先前對甲○○不利之指證，故其供證內
      容中避重就輕之部分，均係飾卸己責及維護另被告甲○○
      所為，均無可採。
（七）又上訴人甲○○、乙○○雖又辯稱：當時有警車巡邏到場
      ，我們不可能施暴打人，我們到時警車也到了，不可能打
      人云云，惟証人即警員湯家銘於本院審理時陳稱：「（問
      ：92年7 月10日17時50分員警工作記錄表上記載受理報案
      的人是何人？）答：是我受理的，是被害人公司的人打電
      話來報案的」「（問：有無派警到現場查看？）答：被害
      人報案後，因為派出所沒有警力，我本人直接開警車到現
      場新埤鄉公所去處理」「問：你到現場後發現何事？）答
      ：發現1 部BMW 車要出來，經過被害人說明這部車就是打
      他的人所開的車子」「問：該部車是誰開的？）答：不知
      道，有記載車牌號碼9G-5747 黑色小客車」「（問：你到
      現場時間是何時？）答：17時30分報案，我馬上就去處理
      ，報案紀錄簿是回來再製作的，報案後我就去現場了」「
      （問：有無看到BMW 車上的人？）答：沒有，車窗有搖下
      來，有看到4 個人」「（問：被害人傷勢如何？）答：不
      清楚，我有問他是否要提出告訴，被害人說先備案，但沒
      有提出告訴」「（問：被害人當時是否會慌張？）答：有
      說被毆打，但沒有說要提出告訴」等語（見94年10月4 日
      本院審判筆錄），並有警員工作記錄簿影本附卷為憑（見
      92年度他字第752 號卷第13頁）。因是被害人公司之人報
      警，警車才來，而上訴人甲○○、乙○○等見警車來才趕
      忙開車離去，雖到場警員湯家銘未目睹被害人被強押上車
      之情形，此乃被告等人見警車來到始罷手並忙離去，足
      見被害人當時確有因投標而遭受毆打，才由其公司之人電
      話報案，上訴人甲○○、乙○○此處所辯亦不足採。
（八）上訴人甲○○雖辯稱：我去新埤鄉公所均係拜訪任職民政
      課長之朋友陳肇宏云云，且於偵查中供稱：我係在陳肇宏
      之辦公室裡面聊天云云（見偵字卷第74頁），核與證人陳
      肇宏於原審審理中證稱：有1 次（日期不記得）被告甲○
      ○開車經過鄉公所，我正好在門口抽煙，日期我不記得了
      ，雙方有聊天交談5 、6 分鐘等情節顯不相符（見原審卷
      (一)第288 至289 頁），參酌證人陳肇宏對於該次交談之確
      切日期既已不復記憶，自無從為有利上訴人甲○○之認定
      。
（九）辯護人另辯以：經私下查訪，本件證人A1、A2、A4等均為
      長期從事圍標之不法份子，與上訴人間有利益衝突，顯為
      挾怨報復始相偕出面，並向熟識之警員李允誠報案以誣指
      上訴人，渠等證詞難以採信等語資為辯護（見原審卷(二)第
      412 頁），然所謂「A1、A2、A4等均為長期從事圍標之不
      法份子」一節，毫無根據，已難採信。再證人即警員李允
      誠就其承辦本案之經過，於原審陳稱：承辦本案時，我係
      任職於屏東縣警察局刑警隊肅竊組，此係臨時之任務編組
      ，承辦案件不會受有限制，本件係A1先向新埤派出所報案
      後再向伊報案，我之前在恆春時有辦過組織犯罪條例案件
      ，A1是否因此透過同業介紹而向我報案，我不清楚，但A1
      、A2、A4等被害人我均不認識，接受A1報案後，隨即展開
      調查，且前往新埤派出所附近查訪，確實有發現疑似圍標
      之犯罪嫌疑，並陸續查得A2、A4等被害人等語綦詳（見原
      審卷(二)第358 至340 頁），且有員警工作紀錄簿1 紙附卷
      可按（見偵查他字卷第13頁），堪認警員李允誠承辦此案
      之過程合於程序，並無明顯異常或違法偏頗之處。復參酌
      證人A1、A2、A4倘有心誣陷，必當極力設詞羅織虛情以入
      上訴人2 人於罪，然渠等於原審審理中，就各項工程逐一
      主詰問確認被害情節時，均切實回想記憶，對於「未前往
      投標」及「不清楚是否有前往投標」之工程均詳予區分，
      據實回答，而依此證述內容，致法院認檢察官起訴之部分
      犯罪事實尚難證明（詳參後述不另為無罪諭知部分），益
      見辯護意旨所指證人A1、A2、A4挾怨報復一節，顯與事實
      不符，委無可採。
（十）按共同正犯之意思聯絡，不限於事前有所謀議，僅於行為
      當時有共同犯意之聯絡，不論明示通謀或相互間默示之合
      致，均屬之；而行為之分擔，亦不以每一階段有參與為必
      要，倘具有相互利用其行為之合同意思所為，仍應負共同
      正犯之責（最高法院93年度台上字第1033號判決參照）。
      本件依前述證人A1、A2、A4之證詞，佐以證人即上訴人乙
      ○○之前述證述情節互核參析，堪認本案係分別由上訴人
      甲○○、郭銘鴻興起犯意，並夥同上訴人乙○○、鄭阿展
      等人，各自形成犯意聯絡（即甲○○部分之共犯結構為甲
      ○○、乙○○及不詳男子2 名、郭銘鴻部分則為乙○○、
      鄭阿展及不詳男子2 名），而行為分擔模式則由甲○○、
      郭銘鴻擔任策劃、現場指揮，並偕同乙○○、鄭阿展及其
      餘不詳成年男子等下手實施之方式為之，至其他不詳男子
      之人數，依證人A1、A2、A4證詞觀之，現場連同上訴人2
      人至少均有3 、4 人，是以有利被告之認定認共犯中之不
      詳成年男子應有2 名。再證人A2證稱：我僅有在新埤、林
      邊見過乙○○等語（見原審卷(一)第279 頁），而上訴人乙
      ○○自承：我有前往崁頂、新埤、林邊等鄉公所等語（見
      偵卷第47頁），是則上訴人乙○○關於東港鎮公所部分之
      工程（即附表(甲)編號一、三、四、五所示），雖未親自到
      場實施，然其與甲○○間既基於共同之概括犯意聯絡，自
      不以每一階段行為皆有參與為必要，仍應就全部犯罪事實
      負共同正犯之責。
    綜上所述，本件事證明確，上訴人甲○○、乙○○2 人所辯
    係卸責之詞，不足採信，其等犯行已堪認定。
二、上訴人甲○○、乙○○就上揭事實一部分所為，係以危害生
    命安全之言語脅迫欲前往投標之廠商A2，使其心生畏懼未敢
    投標，此部分核係犯政府採購法第87條第1 項意圖使廠商不
    為投標而施脅迫罪；上訴人甲○○、乙○○就上揭事實二部
    分所為，乃意圖使得標廠商放棄得標，遂著手將已投標完畢
    之廠商A1強拉上車，嗣經A1之職員報警，有警車來而未得逞
    ，此部分核係犯政府採購法第87條第1 項意圖使得標廠商放
    棄得標而施強暴罪及刑法第302 條第3 項、第1 項之以非法
    方法剝奪人行動自由未遂罪（原起訴書誤載為刑法第304 條
    第2 項，惟經檢察官於原審審理時已更正法條，此部分本院
    無庸再予變更法條（見原審卷(二)第407 頁）；上訴人乙○○
    上揭事實三部分所為，係以出手拉扯、作勢毆打之方式，對
    欲前往投標之廠商A4施以強暴，使A4心生畏懼，此部分核係
    犯政府採購法第87條第1 項意圖使廠商不為投標而施強暴罪
    。另檢察官雖認廠商A1於投標後仍有撤回之可能，從而上訴
    人甲○○、乙○○2 人主觀犯意應包含意圖使廠商不為投標
    、及意圖使得標廠商放棄得標（見原審卷(二)第408 頁），然
    政府採購法第87條第1 項之構成要件，係將行為之主觀意圖
    分為二大階段，即在投標前係「意圖使廠商不為投標或違反
    其本意投標」為要件，惟若廠商已確實投標，則將無可期待
    影響其投標行為之自由，乃將此主觀意圖轉為「意圖使得標
    廠商放棄得標或得標後轉包、分包」，從而，本件廠商A1既
    已投標完畢，則上訴人2 人於主觀上，自應構成意圖使得標
    廠商放棄得標，與法文構成要件之階段架構，方為相符，至
    上訴人甲○○、乙○○2 人行為時，該工程雖尚未開標而不
    知得標廠商究為何人，然「意圖使得標廠商放棄得標」罪之
    構成要件，上訴人等人因預料廠商A1將來有可能得標而施強
    暴以達渠等有主觀上目的及有行為動作，即已該當而構成該
    罪。上訴人2 人所犯上開政府採購法第87條第1 項之罪，係
    刑法第304 條第1 項強制罪之特別規定，均不另論以刑法第
    304 條第1 項強制罪（起訴書原誤載為刑法第305 條恐嚇罪
    ，業經檢察官於原審審理中更正之）。上訴人甲○○、乙○
    ○及其餘2 名不詳男子，就上開事實一、二部分犯行間、上
    訴人乙○○與郭銘鴻、鄭阿展及其餘2 名不詳男子，就上開
    事實三部分犯行間，各有犯意聯絡及行為分擔，均為共同正
    犯。上訴人甲○○、乙○○先後多次所犯政府採購法第87條
    第1 項犯行，時間緊接，方法雷同，顯係基於概括犯意反覆
    為之，所犯構成要件相同之罪，應依連續犯之規定，論以情
    節較重（即事實二部分）之意圖使得標廠商放棄得標，而施
    強暴罪。上訴人甲○○、乙○○所犯政府採購法第87條第1
    項及刑法第302 條第3 項、第1 項之罪間，有方法、結果之
    牽連關係，應從一重論以政府採購法第87條第1 項之意圖使
    得標廠商放棄得標而施強暴罪。
三、公訴意旨另以：
（一）違反政府採購法部分：
      被告甲○○、乙○○等人所犯違反政府採購法之犯行，除
      上開經論罪之部分外，尚有左列被害人於下列工程有相同
      之被害情節：
  1.A2部分：
    被告2 人於附表(乙)編號一至五所示之時地及工程，對A2脅迫
    稱「工程已安排好得標廠商，不得再行投標」、「如欲標得
    此工程，必須拿出搓湯圓金額，否則即看不見明天的太陽，
    即使得標，也無法順利完工」。
  2.A3部分：
    被告2 人於附表(甲)編號一至六、及附表(乙)編號一至五所示之
    時地及工程，對A3脅迫稱「工程已安排好得標廠商，不得再
    行投標」、「如欲標得此工程，必須拿出搓湯圓金額，否則
    即看不見明天的太陽，即使得標，也無法順利完工」。
  3.A4部分：
    被告等人於附表甲編號二、及附表乙編號四、六所示之時地
    及工程，對A4脅迫稱「不得參與投標；如欲強行投標，就會
    吃子彈」。
    因認此部分被告甲○○、乙○○2 人亦涉有違反政府採購法
    第87條第1 項罪嫌。
    公訴人認上訴人甲○○、乙○○2 人涉有此部分罪嫌，無非
    係以證人即被害人A1、A2、A3、A4於警偵之指訴，為其論據
    。訊據上訴人甲○○、乙○○2 人堅決否認有此部分犯行，
    辯稱：沒有強暴圍標工程等語。經查：
  1.A2部分：
    證人即被害人A2於原審審理中，經檢察官就起訴書所載工程
    逐一詰問，其證稱：如附表(乙)編號一、四所示之工程，我已
    無印象是否有參與投標，附表(乙)編號二、三、五之工程，我
    則未前往投標等語明確（見原審卷(一)第276 、277 、278 、
    頁），足見此五件工程，並無如檢察官所指尚有A2被害情事
    ，至證人A2於偵查中固證稱：被告等人與鄉公所人員及特定
    廠商有所勾結，如使特定廠商得標即可獲取工程底標7%之報
    酬云云，然此部分除證人A2之片面指控外，別無其他證據可
    資佐証，且依其證述內容顯非其親身經歷事項，為傳聞或個
    人之主觀臆測，自難遽為不利上訴人甲○○、乙○○之認定
    。又A2於警詢之指述因無證據能力，不得採為認定本案事實
    之依據亦如前述，故公訴人所指上訴人甲○○、乙○○2 人
    此部分犯行尚屬不能證明。
  2.A3部分：
  (1)按所謂「強暴」，乃指有形之不法腕力加諸他人，而「脅迫
    」則係以加害之意思通知他人，使生畏懼之心為目的；又政
    府採購法第87條第1 項、刑法第304 條第1 項之脅迫行為，
    固均不以使被害人完全喪失意思決定自由要件（亦即無庸達
    至使不能抗拒之程度），然仍須足以影響被害人意思決定之
    自由，始足當之。公訴人雖認上訴人2 人有於附表(甲)編號一
    、三至六及附表(乙)編號一至五所示工程，脅迫A3不得投標，
    然證人A3於原審審理中證稱：我前往各該鄉、鎮公所參與投
    標時，均遭被告等人及在場同夥擋下來（或擋在外面），且
    稱該工程已有他人負責施作，縱使能得標亦無法順利完工等
    語（見原審卷第256 至265 頁），足見上訴人乙○○、甲○
    ○等人所表達之語意內容，雖有暗示A3不得投標工程之意，
    然實際上並無起訴意旨所指「否則即看不見明天的太陽」等
    加諸惡害於A3生命、身體之具體字眼，衡情尚不足使一般人
    之意思決定自由受有壓制。再者，檢察官於原審審理中詰問
    A3如執意投標會有何種後果時，證人A3證稱：我看對方的樣
    子，認為可能會被打等語（見本院卷(一)第260 頁），益徵A3
    之所以未敢投標，乃於聽聞上訴人等人上開言詞後，出於個
    人臆測進而推論上訴人等人必將對之不利，此種主觀上之推
    測、聯想，實難率為不利上訴人等人之認定。另A3上開證詞
    雖有敘及遭上訴人等人擋下來（或擋在外面）等語，然並未
    證述上訴人等人究竟如何實施有形之不法腕力阻止其投標，
    是否有出手拉扯、推擋等明顯合於強暴手段之舉動（例如倘
    僅有揮手將A3攔下，並未進一步加諸強制手段，即難遽認已
    屬強暴行為），自難徒憑A3上開指證遽認被告等人有何強暴
    行為。至公訴意旨尚認被告等人向A3嚇稱「須拿出搓湯圓金
    額」部分，因A3此部分於警詢之陳述經認無證據能力，不得
    採為認定本件事實之依據已如前述，除此之外，別無其他證
    據可佐，公訴人所指此部分犯罪亦乏證據可資證明。
  (2)另就附表(甲)編號二、附表(乙)編號三部分，業經證人A3於原審
    審理中證稱：此2 件工程我不能確定是否有前往公所投標等
    語明確（見原審卷(一)第258 、第264 頁），足見此2 件工程
    ，亦無檢察官所指有A3被害情事。
  3.被害人A4部分：
    證人即被害人A4於原審審理中，亦經檢察官就起訴書所載工
    程逐一詰問，其證稱：如附表(甲)編號二、附表(乙)編號四、六
    所示之工程，我並未前往投標等語明確（見原審卷(二)第329
    、332 至333 、337 頁），是此3 件工程，並無如檢察官所
    指有A4被害情事，又此部分被害人A4之警詢指述因無證據能
    力，不得採為認定本案事實之依據已如前述，是起訴意旨所
    認此部分事實，亦無事證可資佐証。
  綜上所述，此部分公訴人所提出之證據，不足為上訴人甲○○
  、乙○○2 人此部分有罪之積極證明，且其指出證明之方法，
  亦無從使法院形成有罪之心證，此部分之犯罪自屬不能證明，
  惟公訴人認此部分與前述論罪科刑部分有連續犯裁判上一罪關
  係，爰不另為無罪之諭知，附此敘明。
（二）違反組織犯罪防制條例部分：
      被告甲○○、郭銘鴻各自為首，長期以屏南一帶之鄉鎮公
      所活動為據點，並分別糾集營建廠商事先討論欲由何家廠
      商得標，該廠商即需將部分不法利益提供予被告甲○○、
      郭銘鴻2 人及陪標廠商（即俗稱「搓圓仔湯」），被告甲
      ○○、郭銘鴻為確保事先預定之廠商得以順利得標，遂召
      集被告羅崑成、鄭阿展及數名不詳成年男子組成暴力組織
      犯罪集團，每逢有渠等欲得標之公共工程招標時，即聚集
      於鄉鎮公所內外，向不知情前往投標之廠商表示已安排特
      定得標廠商，不要再來投標等語，如有廠商不配合仍執意
      投標，渠等即施以暴力阻止，而以此等長期性、集團性、
      暴力性之集團組織介入屏南地區多項公共工程，因認被告
      甲○○涉犯組織犯罪防制條例第3 條第1 項前段之指揮犯
      罪組織罪嫌、被告羅崑成則涉犯組織犯罪防制條例第3 條
      第1 項後段之參與犯罪組織罪嫌。訊之上訴人甲○○、乙
      ○○2 人均否認有組織犯罪防制條例犯行，辯稱：沒有組
      織等語。經查：
  １、按組織犯罪防制條例第2 條規定，本條例所稱犯罪組織，
      係指3 人以上，有內部管理結構，以犯罪為宗旨或以其成
      員從事犯罪活動，具有集團性、常習性及脅迫性或暴力性
      之組織而言，所謂犯罪組織，首重在其內部具有「管理結
      構」，次為其成立宗旨在於「從事犯罪」，其三乃其整體
      而言具有集團性、常習性及脅迫性等特質，又所謂「內部
      管理結構」即有上下屬從關係之謂，亦即組織內部有主持
      人或首領與幫眾層級之分，有階級領導，下屬須服從主持
      人或首領之命令行事，違抗者依內部規範懲處，至所謂「
      常習性」指組織以長期存續為目的；故可知該條例所指之
      「組織」，自集團性而言，除應要有3 人以上外，該組織
      須有內部管理結構，主持人與成員間應有層級之分，且組
      織本身亦不應因主持人或其他管理人或成員之更換而有所
      異同；自常習性而言，該組織之存續在時間上具有永久性
      ，且並非為某一特定犯罪，或某特定人士而組成；而自脅
      迫性、暴力性而言，該組織成立之目的係以不正當手段從
      事某種類或不特定種類之犯罪為目的；是若多數共犯結合
      謀議，因怨挾持某人，希圖加害，此僅係相約為特定之一
      個犯罪之實行者，則僅為一共犯結構而已，不能逕以犯罪
      組織論之（最高法院27年上字第2118號判例、93年台上字
      第398號判決意旨參照）。
  ２、公訴人雖以證人簡富松之證詞，認定上訴人等人即為屏南
      地區長期從事工程不法圍標之集團云云，然證人簡富松於
      偵查中證稱：我有參與新埤鄉○○○○道路道路改善工程
      （即附表(甲)編號六）之投標，曾有接獲不知名之人打電話
      要求伊不要寄標單，否則即會讓工程流標，我不認識甲○
      ○、乙○○，僅聽說屏南地區有1 個集團，有民意代表參
      與，且每個鄉鎮均有首腦等語（見偵字卷第135 頁），是
      依上開證述內容以觀，並無一語提及上訴人甲○○、乙○
      ○究屬何犯罪集團或組織，且關於「屏南地區不法圍標集
      團」之部分，顯屬傳聞證據，要難作為認定上訴人甲○○
      、乙○○2人涉犯組織犯罪防制條例罪之依據。
  ３、又上訴人乙○○供稱：平日我係從事模版工作，與郭銘鴻
      間因有親戚關係，我算是受託出來幫忙，並未論及報酬，
      郭銘鴻也未表示如未抄到廠商資料會怎麼樣，甲○○是我
      同鄉，平常有事才會聯絡等語（見原審卷(二)第398 至399
      頁），足徵上訴人乙○○與甲○○、郭銘鴻間固有犯意聯
      絡，惟尚非基於組織結構之上下屬從關係，且遍閱全卷，
      查無任何證據證明上訴人甲○○、郭銘鴻所指揮之犯罪組
      織名稱為何，或有加入組織應服從之內部規章、下屬之乙
      ○○、鄭阿展如違抗命令將遭受懲處等內部管理結構存在
      。
  ４、雖上訴人甲○○、乙○○與郭銘鴻、鄭阿展等人，分別基
      於意圖使廠商不為投標、意圖使得標廠商放棄得標之犯意
      聯絡，共同對於各該廠商施以強暴、脅迫而有違反政府採
      購法之犯罪事實，已如上述，然經調查結果，就上訴人甲
      ○○所屬之共犯結構而言，涉及脅迫投標廠商之不法情事
      者僅有6 項工程（即附表(甲)部分，事實二部分與附表(甲)編
      號六為同一工程），而屬郭銘鴻共犯結構部分，僅有1 件
      ，與起訴書所臚列之工程數量高達14件之多，相去甚遠，
      足見本案僅屬偶然興起之特定犯罪。參酌上訴人甲○○除
      於71、74、90年間各有過失致死、竊盜及賭博前科；被告
      乙○○則於81年間有違反麻醉藥品管理前科外（卷附臺灣
      屏東地方法院檢察署刑案資料查註紀錄表、臺灣高等法院
      被告全國前案紀錄表可參），別無任何暴力犯罪之前科素
      行，自難以上訴人甲○○、乙○○2 人所為前開特定犯罪
      ，遽認已屬從事長期存續之暴力犯罪之組織型態。
    綜上所述，檢察官所舉證據尚不足證明上訴人甲○○有指揮
    權力、上訴人乙○○有參與具有內部管理結構，且有集團性
    、常習性及暴力、脅迫性等特性之犯罪組織，此外，復查無
    其他積極確切證據證明上訴人甲○○、乙○○2 人有何犯組
    織犯罪防制條例之犯罪情事，此部分組織犯罪亦屬不能證明
    ，惟公訴人認此部分與前開論罪部分具有牽連犯之裁判上一
    罪關係，此部分亦不另為無罪判決之諭知，附此敘明。
四、原審適用政府採購法第87條第1 項，刑法第11條前段、第28
    條、第56條、第302 條第3 項、第1 項、第55條、罰金罰鍰
    提高標準條例第1 條前段規定，並審酌上訴人甲○○於71、
    、74、90年間各有過失致死、竊盜及賭博前科，上訴人乙○
    ○於81年間有違反麻醉藥品管理條例前科（卷附臺灣屏東地
    方法院檢察署刑案資料查註紀錄表、臺灣高等法院被告全國
    前案紀錄表可參），渠2 人以非法手段對政府公共工程之投
    標廠商施以脅迫、強暴，破壞公共工程競標之公平性，所生
    危害非輕，甲○○位居策劃及現場指揮地位，乙○○則為下
    手實施者，犯後飾詞狡辯態度不佳未見悔意等一切情狀，分
    別量處上訴人甲○○有期徒刑1 年8 月，上訴人乙○○有期
    徒刑1 年4 月。經核原判決認事用法並無不合，量刑亦屬適
    當，上訴人甲○○、乙○○2 人上訴否認，均為無理由，均
    應予駁回。
五、上訴人甲○○經合法傳喚無正當理由於審判期日不到庭，依
    法不待其陳述而逕行判決。
據上論結，應依刑事訴訟法第368條、第371條，判決如主文。
本案經檢察官陳國全到庭執行職務。
中　　華　　民　　國　　94　　年　　10　　月　　25　　日
                  刑事第六庭    審判長法  官  王憲義
                                      法  官  李璧君
                                      法  官  張盛喜
以上正本證明與原本無異。
如不服本判決應於收受本判決後10日內向本院提出上訴書狀，其
未敘述上訴理由者，並得於提起上訴後10日內向本院補提理由書
狀（均須按他造當事人之人數附繕本）「切勿逕送上級法院」。
中　　華　　民　　國　　94　　年　　10　　月　　25　　日
　　　　　　　　　　　　　　　　　　　書記官  林明威
附錄本件判決論罪科刑法條：
附錄本案論罪科刑法條：
政府採購法第87條第1項：
意圖使廠商不為投標、違反其本意投標，或使得標廠商放棄得標
、得標後轉包或分包，而施強暴、脅迫、藥劑或催眠術者，處1
年以上7 年以下有期徒刑，得併科新臺幣300萬元以下罰金。
中華民國刑法第302條第1項、第3項：
私行拘禁或以其他非法方法，剝奪人之行動自由者，處5 年以下
有期徒刑、拘役或300元以下罰金。
第1項之未遂犯罰之。
附表(甲)：被告等人有違反政府採購法部分：
┌──┬────────┬───────┬─────┬───────────────┬───────┐
│編號│ 犯  罪  時  間 │犯 罪 地 點   │在場實施  │ 被害人（姓名、年籍不公開）及 │備   註       │
│    │（民國九十二年）├───────┤之行為人  │ 被害情節概述                 │              │
│    │                │工 程 名 稱   │          │                              │              │
├──┼────────┼───────┼─────┼───────────────┼───────┤
│    │                │東港鎮公所前  │被告甲○○│Ａ２：遭脅迫「稱如敢投標即請吃│即起訴書      │
│一  │三月十日十七時許├───────┤及其餘二名│      子彈」，Ａ２因而畏懼未予│附表一編號一  │
│    │                │「嘉蓮社區牌樓│不詳男子  │      投標                    │（起訴書認此部│
│    │                │興建工程」    │          │                              │分尚有被害人A3│
│    │                │              │          │                              │，惟本院不同此│
│    │                │              │          │                              │認定）        │
├──┼────────┼───────┼─────┼───────────────┼───────┤
│    │                │崁頂鄉公所前  │被告甲○○│Ａ２：同上                    │即起訴書      │
│    │                │              │、乙○○及│                              │附表一編號二  │
│二  │三月十二日十七時├───────┤其餘二名不│                              │附表二編號一  │
│    │許              │「北勢村檳榔腳│詳男子    │                              │（起訴書認此部│
│    │                │部落ＡＣ工程」│          │                              │分尚有被害人A3│
│    │                │              │          │                              │、A4，惟本院此│
│    │                │              │          │                              │認定）        │
├──┼────────┼───────┼─────┼───────────────┼───────┤
│    │                │東港鎮公所前  │被告甲○○│Ａ２：同上                    │即起訴書      │
│    │                │              │及其餘二名│                              │附表一編號三  │
│三  │四月九日十七時許├───────┤不詳男子  │                              │（起訴書認此部│
│    │                │「下郭大潭里道│          │                              │分尚有被害人A3│
│    │                │路改善工程」  │          │                              │，惟本院不同此│
│    │                │              │          │                              │認定）        │
├──┼────────┼───────┼─────┼───────────────┼───────┤
│    │四月二十四日十七│東港鎮公所前  │同上      │Ａ２：同上                    │即起訴書      │
│四  │時許            ├───────┤          │                              │附表一編號五  │
│    │                │「東港溪五房排│          │                              │（起訴書認此部│
│    │                │水出口布袋蓮清│          │                              │分尚有被害人A3│
│    │                │除工程」      │          │                              │，惟本院不同此│
│    │                │              │          │                              │認定）        │
├──┼────────┼───────┼─────┼───────────────┼───────┤
│    │                │東港鎮公所前  │同上      │Ａ２：同上                    │即起訴書      │
│    │                ├───────┤          │                              │附表一編號七  │
│五  │五月十四日十七時│「南平里社區道│          │                              │（起訴書認此部│
│    │許              │路改善工程」  │          │                              │分尚有被害人A3│
│    │                │              │          │                              │，惟本院不同此│
│    │                │              │          │                              │認定）        │
├──┼────────┼───────┼─────┼───────────────┼───────┤
│    │                │新埤鄉公所前  │被告甲○○│Ａ２：遭脅迫「稱如敢投標即看不│即起訴書      │
│六  │七月十日十七時許├───────┤、乙○○及│      到明天的太陽」，Ａ２因而│附表一編號十一│
│    │                │「水防道路路面│其餘二名不│      畏懼未予投標            │（起訴書認此部│
│    │                │改善後續工程」│詳男子    │                              │分尚有被害人A3│
│    │                │              │          │                              │，惟本院不同此│
│    │                │              │          │                              │認定）        │
└──┴────────┴───────┴─────┴───────────────┴───────┘
附表(乙)：查無證據證明被告等人有涉及起訴書所指不法情事之工
程圍標部分：
┌──┬────────┬───────┬─────┬───────────────┬───────┐
│編號│ 犯  罪  時  間 │犯 罪 地 點   │公訴意旨所│ 公訴意旨所認之被害人（姓名、 │              │
│    │（民國九十二年）├───────┤認之行為人│ 年籍不公開）、被害情節       │備   註       │
│    │                │工 程 名 稱   │          │                              │              │
├──┼────────┼───────┼─────┼───────────────┼───────┤
│    │                │東港鎮公所    │以被告陳春│Ａ２、Ａ３                    │即起訴書      │
│一  │四月十七日十七時├───────┤男為首，被│遭被告等人所組成之犯罪集      │附表一編號四  │
│    │許              │「豐魚里道路改│告乙○○為│團脅迫稱「工程已安排好得標廠商│              │
│    │                │善工程及頂中街│集團成員之│，不得再行投標」、如欲標得此工│              │
│    │                │路面改善工程」│犯罪集團  │程，必須拿出搓湯圓金額，否則即│              │
│    │                │              │          │看不見明天的太陽，即使得標，也│              │
│    │                │              │          │無法順利完工                  │              │
├──┼────────┼───────┼─────┼───────────────┼───────┤
│    │                │崁頂鄉公所前  │同上      │Ａ２、Ａ３                    │即起訴書      │
│    │                ├───────┤          │被害情節同上                  │附表一編號六  │
│二  │四月二十八日十七│「南二高九如林│          │                              │              │
│    │時許            │邊段交通號誌設│          │                              │              │
│    │                │施工程」      │          │                              │              │
├──┼────────┼───────┼─────┼───────────────┼───────┤
│    │                │崁頂鄉公所前  │同上      │Ａ２、Ａ３                    │即起訴書      │
│    │                ├───────┤          │被害情節同上                  │附表一編號八  │
│三  │五月十五日十七時│「北勢、洲子二│          │                              │              │
│    │許              │村排水改善工程│          │                              │              │
│    │                │」            │          │                              │              │
├──┼────────┼───────┼─────┼───────────────┼───────┤
│    │                │新埤鄉公所前  │同上      │Ａ２、Ａ３                    │即起訴書      │
│    │                ├───────┤          │被害情節同上                  │附表一編號九  │
│四  │六月十九日十七時│「南豐村內柏油│          │Ａ４：遭被告等人稱「不得參與投│附表二編號二  │
│    │許              │及排水溝改善工│          │標；如欲強行投標，就會吃子彈」│              │
│    │                │程」          │          │                              │              │
├──┼────────┼───────┼─────┼───────────────┼───────┤
│    │                │新埤鄉公所前  │同上      │Ａ２、Ａ３                    │即起訴書      │
│    │                ├───────┤          │被害情節同上                  │附表一編號十  │
│五  │七月三日十七時許│「海豐寮平山道│          │                              │              │
│    │                │路及排水溝改善│          │                              │              │
│    │                │後續工程」    │          │                              │              │
├──┼────────┼───────┼─────┼───────────────┼───────┤
│    │                │林邊鄉公所前  │以郭銘鴻為│Ａ４：被害情節同本表編號四部分│即起訴書      │
│六  │十月三十日十六時├───────┤首，被告羅│                              │附表二編號四  │
│    │許              │「林邊河邊公園│崑城、鄭阿│                              │              │
│    │                │區域排水溝改善│展為集團成│                              │              │
│    │                │工程」        │員之犯罪及│                              │              │
│    │                │              │團        │                              │              │
└──┴────────┴───────┴─────┴───────────────┴───────┘
